臺北高等行政法院判決　　　　　　　　　　　　　　八十九年度訴字第二四○○號
　　　　　　　　　　　　　　　.
　　原　　　告　甲○○
　　輔　佐　人　乙○○
　　被　　　告　內政部
　　代　表　人　余政憲部長）.
　　訴訟代理人　丙○○
　　　　　　　　王寶輝律師
右當事人間因國籍事務事件，原告不服內政部中華民國八十九年九月二十六日台（八
九）內訴字第八九○六三五二號訴願決定，提起行政訴訟。本院判決如左：
    主      文
原告之訴駁回。
訴訟費用由原告負擔。
　　事      實
一、事實概要：原告具愛爾蘭國籍，於八十二年十二月二十三日與我國人何秋蘋（已
    於八十七年六月一日死亡）結婚，於八十八年七月二十日向台北市內湖區戶政事
    務所申請歸化中華民國國籍，該所於八十八年九月三十日以北市戶內字第八八六
    一四一七○○○號函復原告須放棄原國籍並補送外僑居留證及國內居住年限證明
    書，原告不服，提起訴願，經台北市政府決定撤銷原處分，並於八十九年四月十
    一日以府民四字第八九○三一八三四○○號函轉被告核辦惠復，被告於八十九年
    四月十五日以台（八九）內戶字第八九○四五二六號函復略以：「外國人欲申請
    歸化我國國籍，應依國籍法第三條、第九條、國籍法施行條例第三條、國籍變更
    申請程序第二、四、五點規定，在國內繼續五年以上有住所，並喪失原有外國國
    籍者，始得申辦。本案甲○○君申請歸化我國國籍，尚欠缺有效之外僑居留證及
    喪失愛爾蘭國籍證明，核與上開規定不符。」等語，台北市內湖區戶政事務所乃
    據以函知原告。原告不服，提起訴願，亦遭決定駁回，遂向本院提起行政訴訟。
二、兩造聲明：
　(一)原告聲明：訴願決定和原處分均撤銷，另為適法之處分。
　(二)被告聲明：
    1.駁回原告之訴。
    2.訴訟費用由原告負擔。
三、兩造爭點：原告須放棄原國籍始得歸化我國國籍是否違法？
　(一)原告主張之理由：
    1.按國籍法並非採「單一國籍制」，而是採「默許雙重國籍」或「默認雙重國籍
      」；又我國並無任何法律規定，外籍男性聲請歸化中華民國，並須先行喪失原
      有國籍。本件原告依行為時國籍法及國籍法施行條例之規定，前往臺北市內湖
      區戶政事務所，繳交申請取得國籍證明書三份、本人證件（原告愛爾蘭護照，
      簽證類別：停留簽證）影本一件、在國內居住年限證明、警察紀錄證明書、財
      產證明書、保留愛爾蘭國籍聲明書、父母令狀、二吋照片四張、國籍許可證明
      書規費新台幣二百元、住居地方公民二人以上之保證書等證件，聲請取得中華
      民國國籍，詎遭該事務所以原告須放棄原國籍並補送外僑居留證及國內居住年
      限證明書等由，為否准之處分，顯有違誤。
    2.本件有程序逾越法律（實體）之違法，並違反法律保留原則：
      按原處分及訴願決定以外籍人士申請變更國籍，程序上必須：一、喪失中華民
      國國籍；二、取得外僑居留證（居留簽證）。顯然係無法律之授權，增加國籍
      法及國籍法施行條例所無之限制，既不符前揭「默認雙重國籍」之立法意旨，
      ，其侵害原告「身分權」及民法上之權利（包括放棄祖國之權利能力及行為能
      力），亦顯然違反法律保留原則。
    3.原處分及訴願決定違反「平等原則」：
      查中華民國並未規定取得外國國籍者，當然喪失中華民國國籍，亦未規定外國
      人取得中華民國國籍必須喪失其原有國籍，詎原處分及訴願決定以原告必須放
      棄其原有國籍，始得聲請歸化中華民國，顯係無正當理由，就本國人與外國人
      之國籍變更為不同處理，違反平等原則。
    4.本件依一般國際慣例所採「國際互惠原則」，應准原告聲請取得雙重國籍：
      按歐陸各國、英國、愛爾蘭、美國、加拿大、南非及中南美洲大多數國家等允
      許台灣人民不必放棄原有國籍，得聲請歸化為該國之公民，儼然係國際慣例。
      本件原告國籍為愛爾蘭籍，聲請取得中華民國國籍，應毋庸放棄其原有國籍。
　(二)被告答辯之理由：
    1.按「外國人有左列各款情事之一者，取得中華民國國籍：一、為中國人妻者，
      但依其本國法保留國籍者，不在此限。：：：五、歸化者。」、「左列各款之
      外國人現於中國有住所者，雖未經繼續五年以上，亦得申請歸化：：：：二、
      妻曾為中國人者。：：：前項第一、第二款：：：之外國人，非繼續三年以上
      在中國有居所者不得歸化。：：：」、「依國籍法第二條第五款取得中華民國
      國籍者，應由本人出具左列書件，聲請住居地方之該管官署轉請內政部核辦．
      ．內政部核准歸化時，應發給許可證書，並於國民政府公報公布之。」修正前
      國籍法第二條、第四條及同法施行條例第三條定有明文。又「國籍變更之申請
      ，由本人或其法定代理人向住居地戶政事務所提出，層轉內政部備案或核准：
      ：：。」、「依國籍法第二條第五款申請許可歸化取得國籍者，須檢附下列證
      件：：：。（二）：：：喪失原有國籍證明文件正本及中譯本。（三）有效之
      外僑居留證及在國內居住年限證明書：：：。」、「依本程序第四點：：：申
      請取得國籍者，如無法提出喪失原有國籍合法證明文件者，應附經外交部或駐
      外館處驗證之未具有外國國籍證明文件或無國籍證明文件」為八十三年七月十
      三日修正之國籍變更申請程序第二點、第四點及第五點之規定，故依修正前國
      籍法第二條第五款取得中華民國國籍者，應由本人檢附喪失原有國籍證明文件
      及有效之外僑居留證等相關證明文件，向住居地方之該管官署（戶政事務所）
      轉請內政部核辦，經內政部核准歸化，發給歸化國籍許可證書，並於國民政府
      （總統府）公報公布之，始完成歸化手續。
    2.又依司法院三十五年二月二十六日院解字第三○九一號解釋略以：「（一）依
      國籍法第二條第一款之規定，外國人經中國人妻者，：：：但依其本國法保留
      國籍者，須依其本國法喪失其國籍後，始取得中華民國國籍，依同款規定取得
      中華民國國籍者，須依同法施行條例第二條辦理。（二）歸化人之妻依國籍法
      第八條但書之規定，隨同取得中華民國國籍者，須依其本國法喪失其國籍後，
      始取得中華民國國籍。（三）依呈請歸化人之本國法不因取得中華民國國籍而
      喪失其國籍者，須依其本國法喪失其國籍後，始得為歸化之許可，此在國籍法
      雖無明文，而由同法第二條第一款但書及第八條但書避免國籍重複之本旨推之
      ，實為當然之解釋。：：：」，故該解釋亦明確規定外國人依修正前國籍法申
      請歸化者，應提出喪失其原有國籍之證明。
    3.另國籍法修正公布生效後，於國籍法施行細則草案尚未經發布前，有關國籍變
      更申請案件之作業程序及應提憑何項證件申辦之相關規範等事宜，被告曾於八
      十九年二月二十一日以台（八九）內戶字第八九六八四○五號函外交部、直轄
      市、縣市政府略以：「檢送國籍法公布生效後同法施行細則發布前國籍變更申
      請案件作業程序及提憑證件一覽表各一份：：：上開作業程序及一覽表之適用
      原則如下：（一）於本法公布生效（八十九年二月十一日）前已經我駐外館處
      或戶政事務所受理申請歸化或取得國籍備案，於本法公布生效後，適用修正前
      之國籍法規定辦理。：：：（二）本法公布生效後，修正前國籍法實體部分如
      有與修正後國籍法規定牴觸者，應適用公布生效後之國籍法規定辦理。：：：
      」，原告訴稱：「本案係八十八年七月二十日向台北市內湖區戶政事務所申請
      取得中華民國國籍，應適用修正前國籍法之規定，原處分機關爰引修正後國籍
      法，其適用法律顯有錯誤；另要求訴願人檢附喪失原有國籍證明文件乙節，訴
      願人以其父母曾於八十八年七月十日提出父母令狀強烈禁止訴願人放棄愛爾蘭
      公民身分為由，聲明無法放棄原有國籍云云。」等語，查原告於八十八年七月
      二十日向台北市內湖區戶政事務所申請取得中華民國國籍，該所於八十八年九
      月三十日以北市戶內字第八八六一四一七○○○號函復原告須放棄原國籍並補
      送外僑居留證及國內居住年限證明書，係屬國籍法修正前受理申請歸化之案件
      ，應適用修正前國籍法規定，合先敘明。惟依修正前國籍法第二條、第四條、
      同法施行條例第三條、國籍變更申請程序第二點、第四點及司法院三十五年二
      月二十六日院解字第三○九一號解釋規定，原告未檢附有效之外僑居留證及喪
      失愛爾蘭國籍證明，仍無法歸化取得我國國籍。至就原告父母令狀禁止放棄原
      有國籍，僅屬其個人事由，尚不得據以排除首揭法令之適用，是被告以八十九
      年四月十五日台（八九）內戶字第八九○四五二六號函誤引修正後國籍法規定
      ，其適用法律雖有不當，惟其否准之處分，揆諸首揭規定，尚無不合。
　　4.關於法律上平等原則：
　　　我國憲法第七條揭示之平等原則，係指法律上之平等，即基於法律規定賦予
        法律上之平等對待，並非指自然平等。易言之，依法律規定之要件，對於居
        於同一規定要件者，應依同一規定要件，給予同一之平等待遇。例如，對於
        國內人民行為規定取得土地所有權之法律要件，與對於外國人所為規定取得
        土地所有權之法律要件，並不相同，國內人民基於同一法律要件應給予平等
        對待，其符合法律規定要件者應一律許其取得土地所有權，其不符合法律規
        定要件者，即一律不許其取得土地所有權，不能因人而異，八十九年一月二
        十六日修正前土地法第三十條規定即其適例：外國人取得土地所有權之要件
        ，則一律受到土地法第十七條至第十九條規定之限制。又平等原則僅適用於
        外國人間，非謂外國人與本國人民得享有同一之權利，此為法律平等原則之
        精義所在，原告引據德國一九四九年基本法、美國憲法第十四條修正條文、
        美國最高法院Yi Wo v.Hopkins, 118 U.S. 000 0000案例Takahashi v.
        Fish & Game Commission, 334 U.S. 410; 68s. Ct.1138; 92L. Ed.1478（
        1948）案例，Plyler v. Doe, 457 U.S.; 72L. Ed. 2d 786;102 S.Ct 2382
        （1982）案例，亦均揭示本於法律權利之平等（on an equality of legal
        privilege）或應受法律的平等保障（the equal Protection of the laws
        ）可見，法律上的平等原則應係指依法律規定要件，應給予平等之對待，絕
        非自然平等。
      從右陳法理，八十九年二月九日修正前或修正後的國籍法第二條第五款、第
        四條第二項、同法施行條例第三條及廢止前國籍變更申請程序第二點、第四
        點、第五點等有關外國人申請歸化之要件，如對外國人基於同一法律規定要
        件給予平等對待，即與法律上之平等原則沒有違背。
      右述平等原則，乃從一國法制角度立場觀察，同一法律體系在同一法權下應
        受法律之平等對待，其將一國法制是否擴張適用於不同法制國境而為一律平
        等之適用，其適用情形，雖有屬人主義、屬地主義之分，而勿論屬人主義或
        屬地主義，乃本於各國法制之立法規範加以範圍，非由他國立法得以越俎代
        庖，是原告以凡是人皆應受法律上之平等對待，或以我國當前默示雙重國籍
        ，即應給予外國人雙重國籍始符法律上平等原則之主張，硜硜之信，囫圇其
        事，應不可遽採。
    5.關於比例原則及必要性原則：
　　　按憲法或行政法之必要性原則，為廣義比例原則內涵之一，行政行為如不超
        越實現目的之必要程度，即無背於必要性原則，依此意涵詮釋比例原則，亦
        可謂係違背禁止過度原則，此項原則與法律上之平等原則或公平原則，迥然
        有間，非屬一物。
      原告訴稱：「國籍變更申請程序，要求外國人先喪失原有國籍才能歸化中華
        民國國籍，對外國人（原告）是極大的傷害。」等語，主張被駁回其歸化申
        請有違必要性原則，無非以我國國籍法，勿論修正前後，國籍法施行條例及
        國籍變申請程序規定要求原告必須先放棄其愛爾蘭國籍並提出喪失原愛爾蘭
        國籍證明，造成極大傷害論據。惟究竟造成如何極大的傷害，未具體說明及
        舉證以實其說，已非可取。何況，我國修正前後之國籍法、國籍法施行條例
        及廢止前國籍變更申請程序之所以限制外國人申請歸化為中華民國國民，必
        須先放棄其原有國籍，乃基於國家忠誠及減少雙重國籍之考量，並藉以凝聚
        全國人民之愛國情操生死與共，有其崇高之立法目的，立法技術乃為實現上
        開目的予以具體化，手段不悖目的，限制外國人應先放棄其原有國籍始得申
        請歸化，有其國家利益，即令因而造成外國人喪失其原有國籍之損害，從目
        的性衡量有其必要性，兩害相權，取其輕而已，是上揭修正前國籍法及相關
        法令規定，於必要性原則並無違背，此項限制性規定亦無過度，且對於全部
        外國人，又均一體適用，亦符法律之平等原則。
    理      由
一、按「外國人有左列各款情事之一者，取得中華民國國籍：一、為中國人妻者，但
    依其本國法保留國籍者，不在此限。：：：五、歸化者。」、「左列各款之外國
    人現於中國有住所者，雖未經繼續五年以上，亦得申請歸化：：：：二、妻曾為
    中國人者。：：：前項第一、第二款：：：之外國人，非繼續三年以上在中國有
    居所者不得歸化。：：：」、「依國籍法第二條第五款取得中華民國國籍者，應
    由本人出具左列書件，聲請住居地方之該管官署轉請內政部核辦．．內政部核准
    歸化時，應發給許可證書，並於國民政府公報公布之。」，行為時即修正前國籍
    法第二條、第四條及國籍法施行條例第三條分別定有明文。又按「國籍變更之申
    請，由本人或其法定代理人向住居地戶政事務所提出，層轉內政部備案或核准：
    ：：。」、「依國籍法第二條第五款申請許可歸化取得國籍者，須檢附下列證件
    ：：：。（二）：：：喪失原有國籍證明文件正本及中譯本。（三）有效之外僑
    居留證及在國內居住年限證明書：：：。」、「依本程序第四點：：：申請取得
    國籍者，如無法提出喪失原有國籍合法證明文件者，應附經外交部或駐外館處驗
    證之未具有外國國籍證明文件或無國籍證明文件」，復為八十三年七月十三日修
    正之國籍變更申請程序第二點、第四點及第五點所規定。
二、本件原告具愛爾蘭國籍，於八十二年十二月二十三日與我國人何秋蘋（已於八十
    七年六月一日死亡）結婚，於八十八年七月二十日向台北市內湖區戶政事務所申
    請歸化中華民國國籍等情，有歸化國籍申請書、台北市政府警察局警察紀錄證明
    書、上海商業儲蓄銀行存款餘／存款證明書、外國人入出境日期證明書、出境登
    記表、土地及建物所有權狀、戶籍謄本、死亡證明書、保證書、申請書等影本附
    於原處分卷可稽。本件所應審究者在於原告須放棄原國籍始得歸化我國國籍是否
    違法之問題。經查就所有外國人取得中華民國國籍言，所謂平等原則乃係任何外
    國人應依同一法律規定，獲得平等之對待，非謂外國人與本國人民得享有同一之
    權利與待遇，更與外國人取得中華民國國籍後憲法上之權利無涉，第以我國就所
    有外國人取得中華民國國籍之規定並無因人而異之適用，亦無差別待遇之情形，
    自無違於平等原則。且我國不禁止我國國民具有雙重國籍與我國不發給外國人本
    國國籍係屬二事，原告殊無援引類推適用之餘地。又外國人取得中華民國國籍須
    先放棄原國籍之規定，有其立法目的及國家利益之考量，本不悖於比例原則及必
    要性原則，且司法院院解字第三○九一號解釋僅禁止外國人雙重國籍並不違法，
    尤無違法律保留原則，原告所稱委無足取。從而被告以原告申請歸化我國國籍，
    尚欠缺有效之外僑居留證及喪失愛爾蘭國籍證明，而予以否准，揆諸首揭法條及
    程序規定，並無違誤，訴願決定予以維持，亦無不合，原告之訴難認有理由，自
    應予以駁回。
據上論結，本件原告之訴為無理由，依行政訴訟法第九十八條第三項前段，判決如主
文。
中　　華　　民　　國　　　九十一　　年　　　三　　　　月　　　十三　　　日
                 　　　　   臺 北 高 等 行 政 法 院  第 一 庭
                             　　　　      審 判 長  法    官  鄭忠仁
                                           　　　    法    官  楊莉莉
                                                     法    官  林育如
右為正本係照原本作成。
如不服本判決，應於送達後二十日內，向本院提出上訴狀並表明上訴理由，如於本判
決宣示後送達前提起上訴者，應於判決送達後二十日內補提上訴理由書（須按他造人
數附繕本）。
中　　華　　民　　國　　　九十一　　年　　　三　　　　月　　　十三　　　日
       　　　　　　　　　　　　　　　　　　　　　　　書 記 官　王永昌
